【裁判字號】    88,訴,1759
【裁判日期】    890317
【裁判案由】    偽造有價證券等
【裁判全文】
臺灣板橋地方法院刑事判決                        八十八年度訴字第一七五九號
    公  訴  人  臺灣板橋地方法院檢察署檢察官
    被      告  丙○○
    指定辯護人  甲○
右列被告因偽造有價證券等案件，經檢察官提起公訴（八十八年度偵字第七七二九號
），甲○判決如左：
    主  文
丙○○無罪。
    理  由
一、公訴意旨略以：被告丙○○意圖為自己不法所有，於民國八十七年十二月二日，
    在台北縣某不詳處所拾獲丁○○所遺失票號ＡＡ0000000號、付款人中國
    信託商業銀行板橋分行之空白支票一張後，加以侵占入己，並意圖供行使之用，
    在某不詳處所，偽填日期、金額於上開支票上，另偽刻丁○○之印章，蓋按於發
    票人欄內。復於同年月十日，將上開偽造完成之支票，持往世華聯合商業銀行永
    和分行提示，惟經行員發覺，通報警方查獲上情，因認被告丙○○涉犯刑法第三
    百三十七條之侵占遺失物罪嫌及同法第二百零一條第一項之偽造有價證券罪嫌。
二、按犯罪事實應依證據認定之，無證據不得推定其犯罪事實。又不能證明被告犯罪
    者，應諭知無罪之判決，刑事訴訟法第一百五十四條、第三百零一條第一項分別
    定有明文。次按事實之認定，應憑證據，如未能發現相當證據，或證據不足以證
    明，自不能以推測或擬制之方法，以為裁判基礎，最高法院四十年台上字第八六
    號判例可資參照。且為刑事訴訟法上證明之資料，無論其為直接證據或間接證據
    ，均須達於通常一般之人均不致於有所懷疑，而得確信其為真實之程度，始得據
    為有罪之認定，若其關於被告是否犯罪之證明未能達此程度，而有合理性懷疑之
    存在，致使無從形成有罪之確信，根據「罪證有疑，利於被告」之證據法則，即
    不得遽為不利於被告之認定，此觀諸最高法院七十六年臺上字第四九八六號判例
    意旨自明。
三、本件公訴人認被告丙○○涉有侵占遺失物、偽造有價證券罪嫌，無非係以被害人
    丁○○之指訴；遺失支票申報書、通知書等影本在卷，以及被告始終未能提供「
    陳文發」之確實年籍資料等情，為主要論據。然訊據被告丙○○堅決否認有右揭
    侵占遺失物、偽造有價證券犯行，辯稱：其友人陳文發因案需交保金，委請陳文
    發之女友乙○○於八十七年十一月間在伊住處向伊借款新台幣（下同）六萬元，
    十餘天後乙○○在伊住處交與他上開支票及另一張二萬元支票，伊並未侵占上開
    支票、亦未偽造支票，更不知該支票係偽造等語。經查：
（一）扣案支票係被害人丁○○所有之空白支票，於八十七年十月廿三日（起訴書誤
      載為八十七年十二月二日）在板橋市附近遺失，以及支票上記載發票日期、金
      額及發票人「丁○○」印章均非丁○○所書寫、蓋印等情，業據被害人丁○○
      於警訊及甲○調查中指述甚詳，並有遺失票據申報書、票據掛失止付通知書、
      掛失止付票據提示人資料查報表、支票、退票理由單各一紙在卷足憑（附於台
      灣板橋地方法院檢察署八十八年度偵字第七七二九號案卷第五至第十頁），是
      上開支票係偽造有價證券，固堪認定。
（二）惟甲○將上開支票及被告丙○○當庭書寫、平日書寫筆跡送交內政部警政署刑
      事警察局鑑定之結果，該支票上金額、日期筆跡與丙○○（庭寫、平日）筆跡
      不相符，有內政部警政署刑事警察局八十九年二月十五日刑鑑字第一七四一六
      號鑑驗通知書在卷可憑，是被告丙○○辯稱上開支票並非伊偽造一節，應非子
      虛。
（三）再者，上開支票背面有「陳文發」之背書，經甲○向台北縣警察局調取「陳文
      發、身分證統一編號Ｚ000000000」之口卡片提示被告丙○○指認後
      ，被告丙○○供稱該「陳文發」即向伊借款之陳文發，且支票背面之背書係陳
      文發所書寫，此有上開口卡片在卷可憑，雖陳文發已於八十八年三月二十日凌
      晨七時許，因呼吸衰竭於財團法人長庚紀念醫院不治死亡，有該院八十八年四
      月十四日（８８）長庚院法字第Ｏ一七七號函附於甲○八十八年度訴字第一九
      四號被告陳文發涉嫌違反槍砲彈藥刀械管制條例案卷第三十八頁可稽，無法與
      被告丙○○當庭對質，惟陳文發之女友乙○○於甲○訊問時具結證稱：「（問
      ：卷附支票背面陳文發背書是否陳文發本人所簽？）四萬元那張是陳文發本人
      簽的」等語（參見甲○八十九年一月四日訊問筆錄），且觀諸陳文發於前開案
      件警訊、偵查、甲○送達回證上簽名之筆跡（參見台灣板橋地方法院檢察署八
      十七年度偵字第二二九五五號案卷第九頁背面、第十四頁正面、第十八頁背面
      、第三十四頁正面，以及甲○上開刑事卷第三十三頁），與上開支票背面書寫
      「陳文發」之筆順、簡寫方式均相同，是證人乙○○證稱上開支票背書「陳文
      發」係由其男友陳文發本人簽寫等語，堪認與事實相符。
（四）雖證人乙○○於甲○訊問時否認曾持上開支票向被告丙○○借款，惟被告丙○○提出其本人存摺影本，其上記載八十八年三月廿九日乙○○跨行匯款一萬五
      千元，有該存摺影本在卷可參，而證人乙○○復無法交代該筆一萬五千元之匯
      款原因，僅陳稱曾陸陸續續為陳文發還錢，不記得還給誰等語（參見甲○八十
      九年一月四日訊問筆錄），足見證人乙○○證稱並未持上開支票向丙○○借款
      一節，應有所隱諱。況陳文發確實於八十七年十一月八日因案羈押於台灣台北
      看守所，有法務部查詢被告在監在押資料一紙在卷可參，更見被告丙○○辯稱
      ：於八十七年十一月間，乙○○為籌措陳文發之交保金而持上開支票向其借貸
      等語，應非無稽。
（五）既上開支票之發票日期、金額並非被告丙○○所書寫，支票背面又有陳文發之
      背書，顯見上開支票係由他人完成發票行為後，經過陳文發之背書，再流通至
      被告丙○○手中，被告丙○○自無可能涉犯公訴人所指上開侵占遺失物、偽造
      有價證券之犯行。
（六）被告丙○○取得上開支票後，旋將上開支票存入其本人設在世華銀行永和分行
      之帳戶，嗣八十七年十二月十日因掛失而遭退票等情，有上開退票理由單、掛
      失指付票據提示人資料查報表等影本在卷可稽，倘若被告丙○○收受上開支票
      時，即知該支票係偽造，理應設法將該支票流通使用，以詐取支票上之面額，
      豈會收受之後存入本人帳戶，以自暴犯行，且無法詐得任何款項？是被告丙○○辯稱不知該支票係偽造一節，亦堪採信。
（七）綜上所述，被告丙○○前開所辯，尚非無據，甲○實無積極證據認定被告丙○○有侵占遺失物、偽造有價證券、行使偽造有價證券之犯行。公訴人認被告丙○○涉有上開犯行之犯罪情節，尚難認已有足為不利被告認定之相當證據，其
      間有合理之懷疑性存在，無法達到確信其為真實之程度。根據上開判例之意旨
      ，即不得遽為不利於被告之認定。此外，甲○復查無其他積極證據足以證明被
      告丙○○確有公訴人所指之侵占遺失物、偽造有價證券、行使偽造有價證券犯
      行，自不能證明被告犯罪，應為被告無罪之諭知。
據上論斷，應依刑事訴訟法第三百零一條第一項前段，判決如主文。
本案經檢察官彭聖斐到庭執行職務
中      華      民      國      八十九      年      三    月    十五    日
                                  臺灣板橋地方法院刑事第三庭
                                          法  官 連育群
右正本證明與原本無異。
如不服本判決，應於判決送達後十日內，向甲○提出上訴狀。
                                          書記官 黃秀燕
中      華      民      國      八十九      年      三    月    十五    日


司法院資訊處製作；財團法人民間司法改革基金會備份。
